臺灣高等法院臺中分院民事判決
110年度上易字第265號
上  訴  人  游步勳  
            游步翰  
共      同
訴訟代理人  郭林勇律師
            黃儉忠律師
被  上訴人  林惠芬  
訴訟代理人  王耀增  
            王仁祺律師
上列當事人間請求返還停車位事件，上訴人對於中華民國110年3
月5日臺灣臺中地方法院109年度訴字第2300號第一審判決提起上
訴，本院於民國110年9月7日言詞辯論終結，判決如下：
    主  文
上訴駁回。
第二審訴訟費用由上訴人負擔。
    事實及理由
一、上訴人主張：
  ㈠兩造於民國108年11月21日簽訂買賣契約，上訴人以新臺幣(
    下同)730萬元向被上訴人購買坐落臺中市○○區○○段000 地號
    土地上同段185建號建物（門牌號碼為臺中市○○區○○街0巷00
    號5樓，面積102.1平方公尺，權利範圍：全部）及基地應有
    部分，與共有部分即同段231建號建物（面積5514.18平方公
    尺，權利範圍10000分之l41，下稱系爭房地)，上訴人已支
    付全部價金，並於108年12月20日完成所有權移轉登記，被
    上訴人並點交編號25之機械停車位予上訴人。
　㈡系爭房屋關於共用部分之產權登記共有二次，第一次登記僅
    有10000分之93，第二次登記增加10000分之48後，才變成10
    000分之141，此即為被上訴人向建設公司加購另一個停車位
    之證明。
　㈢同棟櫻花和風M棟大樓同門牌6 、7 樓住戶之共有部分權利範
    圍均與上訴人同為10000分之141 ，惟其等除擁有一個機械
    停車位外，均較上訴人多出一個平面停車位，則被上訴人出
    賣系爭房地予上訴人時，顯然短少交付一個平面停車位予上
    訴人。故被上訴人出賣系爭房地，自有滅失或減少效用之瑕
    疵。茲以交易價格為每坪12萬6,666 元計算，缺少之平面停
    車位約為8 坪，合計97萬3,328 元【計算式：121,666元×8 
    坪＝973,328元】。爰依民法第348 、353 、354 、359 之規
    定請求減少價金，並依民法第179條之規定，請求被上訴人
    返還。
　㈣聲明：
　　⒈被上訴人應給付上訴人97萬3,328 元及自起訴狀繕本送達
      翌日起至清償日止，按年息5% 計算之利息。
　　⒉願供擔保，請准予宣告假執行。
  ㈤原審為上訴人敗訴之判決，上訴人部分聲明不服，提起上訴
    。並上訴聲明：
　　⒈原判決關於駁回上訴人後開聲明部分廢棄。
　　⒉被上訴人應給付上訴人96萬8,345 元及自起訴狀繕本送達
      翌日起至清償日止，按年息5% 計算之利息。
二、被上訴人則以：
  ㈠被上訴人88年12月22日自櫻花建設股份有限公司（下稱櫻花
    建設公司）購買系爭房地時，只購買一個機械車位。兩造買
    賣時，被上訴人已明確告知仲介，並經上訴人前往現場確認
    無訛，兩造之買賣契約與不動產現況說明書亦均明載「有地
    下第一層停車位，機械式上層，車道坡道式，產權登記為有
    建物產權持分並固定使用，目前車位編號為25號」等語，此
    為上訴人所明知，兩造所約定之買賣價金既係基此條件所訂
    定，則被上訴人出賣系爭房地，難認有何瑕疵可言。
　㈡櫻花和風社區共有123戶，惟平面加機械停車位只有90幾個，
    故區分所有權人雖對共用部分有產權之持分，並不當然擁有
    車位之使用權；同理，擁有車位使用權之人，其共用部分之
    產權持分，亦不必然大於未擁有車位使用權之區分所有權人
    。上訴人主張被上訴人出賣之公設坪數，應包含一個機械停
    車位及一個平面停車位，純屬個人臆測。
　㈢答辯聲明：上訴駁回。
三、兩造爭執及不爭執事項：
　㈠不爭執事項：
　　⒈上訴人於108年11月21日向被上訴人購買即系爭房地，總價
      金730萬元。上訴人已支付全部價金完畢，並於108年12月
      20日完成所有權移轉登記。
    ⒉上訴人購買之專有部分即臺中市○○區○○段000○號第5層，面
      積102.10平方公尺、陽台17.39 平方公尺、雨遮0.80平方
      公尺，以上合計120.29平方公尺；另共有部分即臺中市○○
      區○○段000○號，面積5514.18 平方公尺，權利範圍10000
      分之141，即77.749平方公尺。 
　　⒊被上訴人於買賣完成後，交付上訴人一個機械停車位（編
      號25號車位，位於地下室一樓，坡道機械式車位上層），
      並未交付任何平面停車位。　
    ⒋系爭大樓55號6 、7 樓房屋就共有部分(即臺中市○○區○○段
      000 ○號)之權利範圍均為10000分之141 ，並各有一個機
      械停車位、一個平面停車位。6 樓住戶王碧珠在原始取得
      6樓房屋時，是取得一個平面停車位。
    ⒌系爭大樓55號2樓就共有部分之權利範圍為10000分之95，
      該住戶只有一個機械停車位。
    ⒍系爭房屋關於共有部分之產權登記有2次，第一次為88年12
      月22日，臺中市豐原地政事務所收件字號為88年豐登字第
      262750號；第二次為89年1月25日，臺中市豐原地政事務
      所收件字號為89年豐登字第011470號。公共設施之應有部
      分由10000分之93，增加為10000分之141 。
  ㈡本件爭點：
    ⒈上訴人有無短少交付平面停車位之情事，致系爭房地具有
      滅失或減少通常效用之瑕疵？
    ⒉上訴人依民法第359條但書及不當得利之規定，請求減少價
      金及返還價金，有無理由？
四、得心證之理由：
　㈠按約定專用部分係指公寓大廈共用部分經約定供特定區分所
    有權人使用者，公寓大廈管理條例第3條第5款定有明文。又
    契約固須當事人互相表示意思一致始能成立，但所謂互相表
    示意思一致，不限於當事人直接為之，其經第三人為媒介而
    將當事人互為之意思表示從中傳達而獲致意思表示一致者，
    仍不得謂契約未成立。公寓大廈之買賣，建商與各承購戶分
    別約定，該公寓大廈之共用部分或其基地之空地由特定共有
    人使用者，除別有規定外，應認共有人間已合意成立分管契
    約。地下室倘登記為共有，由共有人全體劃分停車位分別停
    車使用者，應視為全體共有人就該地下室有分管之約定。
　㈡公寓大廈之地下室停車位，有僅就地下室停車位部分獨立編
    列建號而不與其他共用部分編列同一建號者；有與其他共用
    部分（例如頂樓等）共同編列同一建號者。前述第一種地下
    室停車位，倘區分所有權人不需停車位，即不須購買該地下
    室共同使用部分即該獨立建號之應有部分；第二種地下室停
    車位因全部共用部分編列同一建號，屬同一不動產，則區分
    所有權人縱未購買停車位，惟因持有共用部分應有部分，而
    應有部分係抽象存在於全部共有物上，故其應有部分亦及於
    地下室停車位部分。
　㈢公寓大廈之共有人，區別有無停車位使用權，有以應有部分
    之比例多寡為表徵（有停車位者較無停車位者多出若干比例
    之應有部分），或非以應有部分之比例多寡為表徵者。前者
    ，完全受物權變動法則之規範，且可自應有部分之登記判定
    何人有停車位之使用權；後者則無從自應有部分之登記看出
    端倪。於後者之情形，各區分所有權人間本即得自行約定建
    築物之共用部分之使用收益方式及範圍，倘約定某特定共用
    部分(即特定車位)由特定區分所有權人專用，業經各區分所
    有權人合意或默示合意，則該特定區分所有權人即得專用該
    特定車位，與其所持有之應有部分多寡無涉。
　㈣本件上訴人固主張兩造間之買賣契約標的，除編號25之機械
    停車位外，尚應包括另一個機械或平面停車位等語。然查：
　　⒈系爭大樓之共有部分，僅編列單一建號即臺中市○○區○○段0
      00 ○號，並未將停車位使用空間另行單獨編號，此由該建
      號登記第二類謄本記載：「建物門牌：大漢街1 巷37號等
      公共設施；主要用途：共用部分」等語自明（原審卷一第
      57頁）。又依臺中市○○區○○段000 ○號即系爭房地專有部
      分之登記第一類謄本（原審卷一第49頁），關於建物標示
      部僅記載「共有部分大洲段231 建號，5514.18 平方公尺
      ，權利範圍：10000 分之141 」，並無關於任何停車位之
      記載，應認系爭房屋就共有部分之應有部分比例，係抽象
      存在於公共設施之全部，並非具體存在於特定位置之停車
      位。換言之，上訴人買受系爭房屋後，僅取得該大樓共用
      部分所在建號應有部分10000分之141之權利，而為該大樓
      共用部分之共有人之一，尚無從據此認定上訴人已因系爭
      買賣契約當然取得某停車位之所有權或專用使用權。
　　⒉依櫻花和風管理委員會所檢送櫻花建設公司89年移交之第
      一批住戶列印資料（原審卷一第201 頁），已載有各住戶
      之車位編號及形式，參照前開說明，應認櫻花建設公司已
      與各承購戶就櫻花和風社區之共用部分劃設停車位並由特
      定共有人使用，應認共有人間已合意成立分管契約。
　　⒊共有人若已按分管契約占有共有物之特定部分，他共有人
      嗣後將其應有部分讓與第三人，除有特別情事外，其受讓
      人對於分管契約之存在，通常即有可得而知之情形，從而
      為維持法律秩序之安定性，受讓人即應受分管契約之拘束
      。故上訴人向被上訴人買受系爭房地後，究竟取得若干停
      車位之專用使用權，端視被上訴人向櫻花建設公司承購房
      屋時，取得若干停車位之專用使用權而定。
　　⒋本件上訴人固主張系爭房屋之共有部分之權利範圍，與同
      棟55號6 、7樓房屋之共用部分之權利範圍均為10000分之
      141 ，自應與該2 戶一樣，各擁有一個機械停車位以及一
      個平面停車位；另同棟大樓55號2 樓就共用部分之權利範
      圍僅為10000 分之95，該戶只有一個機械停車位，故被上
      訴人向櫻花建設公司購屋時，自應取得二個停車位之使用
      權等語。惟共用部分之權利範圍比例多寡，與是否取得停
      車位約定專用使用權並未存在必然關係，已如前述。況且
      ，依「櫻花和風管理委員會」出具的「管理費應收明細表
      」，跟上訴人公設坪數(約為11.51 坪) 相同的住戶當中
      ，也有僅有一機械停車位者，如53號3F、53號5F；甚至也
      有無任何停車位者，如55號4F(原審卷一第319 、321 、3
      23 頁) 。換言之，承購戶有無取得停車位之使用權，及
      取得之停車位數量若干，與共用部分之權利範圍無涉。實
      難僅憑系爭房屋持有之共用部分權利範圍為10000分之141
      ，即認定被上訴人當初係向櫻花建設公司係購買二個停車
      位。
　㈤上訴人另主張，系爭房地關於共用部分之產權登記有2次，第
    一次為88年12月22日，登記之應有部分為10000分之93；第
    二次為89年1月25日，登記之應有部分增加為10000分之1410
    ，應係被上訴人向櫻花建設公司加購停車位所致。惟查：
　　⒈依櫻花建設公司函覆表示：因相關文件、圖面、買賣契約
      超過保存年限而銷毀，該公司多次團隊轉換，無從考據89
      年移轉之公共設施持分萬分之48是否為平面停車位，依現
      今登記規則推論，該部分應為被上訴人加購停車位，是否
      為櫻花社區之平面停車位，應以雙方買賣合約登載為憑等
      語（見原審卷二第107 頁）。足見，櫻花建設公司亦無法
      確認89年移轉之共用部分持分10000分之48，是被上訴人
      加購平面停車位所致。
　　⒉與被上訴人在同時間分二次辦理共有部分產權登記之承購
      戶，即證人張景榮(即張峻銓)、陳秀玲均證稱：僅向櫻花
      建公司購買一個停車位，是一開始就購買，不是加購；另
      證人劉鎮浩(即劉宏康)亦證稱：伊原本僅購買一個停車位
      ，後來有加購一個，但加購停車位有另外簽約，共有部分
      之產權分二次移轉登記，與加購停車位無關，伊等均不知
      被上訴人有無向櫻花建設公司加購停車位等語(本院卷第1
      72～178頁)。則上訴人以櫻花建設公司關於共用部分產權
      之移轉分二次登記，因而主張被上訴人曾向櫻花建設公司
      加購另一個停車位，即屬無據。
　㈥被上訴人確實僅向櫻花建設公司購買一個機械停車位之專用
    使用權：
　　⒈依櫻花和風管理委員會所檢送櫻花建設公司89年移交之第
      一批住戶列印資料（原審卷一第201頁），印表日期為89
      年2月25日，交屋日期亦同，該資料載有「戶別H05M林惠
      芬，車位編號及形式：1025機械式」，並無其他平面或機
      械停車位之記載。
　　⒉關於共用部分應有部分之移轉，係於89年1月25日登記增加
      為10000分之141 ，其時間是在櫻花建設公司辦理交屋及
      移交第一批住戶資料予管理委員會之前，假若被上訴人在
      此之前已購買另一個平面停車位，衡情，自無不記載於住
      戶資料之理。
　　⒊證人即櫻花和風社區之管理員林漢卿證稱：伊於91年到任
      ，被上訴人居住於系爭房屋時，僅有編號25號車位，沒有
      買賣過平面停車位等語（見原審卷一第292～295頁），核
      與證人劉鎮浩證稱：被上訴人並沒有向建設公司加購平面
      停車位，我有擔任過幾年的社區委員，如果有異動，管委
      會都會知道等語相符(本院卷第178頁)。再參以被上訴人1
      01年至108年管理費收費單上之汽車收費備註欄均記載「2
      5號車位、25號、25車位、機25、機25號」（原審卷一第1
      85～199 頁），惟並無其他編號車位之記載，顯見被上訴
      人並未繳納其他停車位之管理費，由此亦可證明被上訴人
      自始至終確實僅擁有一個機械停車位甚明。
　㈦上訴人另主張系爭房地之共用部分，按權利範圍換算後之面
    積約23坪，其中公設坪數約11.51坪，扣除機械停車位約4 
    坪後，剩餘約8 坪，即為另一個停車位等語，惟查：
　　⒈證人林漢卿證稱：管理費計算式為專有坪數加公設坪數，
      再乘以每坪45元。系爭房地專有坪數36.39 坪、公設坪數
      11.51坪，總計47.90坪；另編號25號車位保養費1 個月15
      0 元等語（見原審卷一第292～298 頁）。足以證明，櫻花
      和風社區係按被上訴人使用一個機械停車位計算管理費，
      且其他共用部分，僅以11.51坪計算，超出11.51坪以外之
      共用部分，並沒有加計管理費，實難據此認定被上訴人有
      使用二個停車位之事實。
　　⒉況且系爭房地共用部分之應有部分10000 分之141，係抽象
      存在於公共設施之全部，並無特定範圍，自無從以系爭房
      地之共用部分換算面積約23坪，扣除公設11.51坪、機械
      停車位4 坪後，反推尚有8 坪之其他停車位存在。
　㈧兩造之買賣契約，係以系爭房屋擁有一個機械停車位之專用
    使用權之前題條件而簽訂：　　　
    ⒈不動產買賣契約書已載明，共同使用建號部分為「231建號
      ，面積5514.18平方公尺，權利範圍10000分之141」；並
      清楚標明買賣標的物包括「地下第1 層車位，機械式上層
      ，坡道式，產權登記：有建物產權持分，使用狀況：固定
      位置使用，車位編號：有車位編號，目前車位編號25」(
      原審卷一第29頁)。而不動產說明書之產權調查表亦記載
      ：「有停車位，停車位形式為坡道／機械，停車位樓層/ 
      編號為B1-25 機上」（原審卷一第134 頁）；另標的物現
      況說明書亦記載：「有車位編號，在第B1層，現場編號第
      25號車位，固定位置使用，坡道機械式上層」（原審卷一
      第151頁）。可見，買賣契約所包含之停車位即為編號25
      號機械停車位，並無任何關於其他停車位之記載。
　　⒉證人即仲介張美貞亦證稱：系爭買賣契約之標的為系爭房
      地、一個機械停車位，兩造買賣時並未提及平面停車位；
      上訴人購屋前有到現場看過等語（見原審卷一第299～300 
      頁）。足認，被上訴人係以系爭房地僅擁有一個機械停車
      位之使用權之條件而出售；上訴人亦係以系爭房地擁有一
      個機械停車位之使用權之條件而買受，買賣雙方之意思表
      示相當明確且一致。茲被上訴人既已依買賣契約之約定，
      交付上訴人一個機械停車位，難認系爭房地之買賣有短少
      停車位致生瑕疵之情事。　　
　㈨末按專有部分與其所屬之共有部分及其基地之權利，不得分
    離而為移轉或設定負擔，民法第799條第5項定有明文。本件
    被上訴人將系爭房屋出售上訴人之後，在同棟大樓已無任何
    專有部分存在，自無從單獨保留屬於共有部分之停車位供己
    使用，亦不可能在出售系爭房地予上訴人之前，單獨將屬於
    共用部分之停車位產權出售予第三人。則上訴人請求向被上
    訴人申辦房屋貸款之銀行調閱原始買賣契約，證明確實有另
    一停車位存在，即無必要。
五、上訴人始終無法指出被上訴人擁有另一個停車位之具體位置
    ，亦無法證明被上訴人曾向櫻花建設公司或任何人購買系爭
    大樓之其他停車位，或就共有部分之權利範圍10000分之141
    ，係包括另一個停車位之使用權，堪認兩造間買賣契約之標
    的確實僅有一個機械停車位之專用使用權。故上訴人主張被
    上訴人未依買賣契約交付另一個停車位，自屬無據。綜上所
    述，上訴人主張被上訴人短少交付另一個停車位，應負出賣
    人物之瑕疵擔保責任，依民法第359 條規定請求減少價金，
    並依同法第179 條規定請求返還價金96萬8,345 元，及自起
    訴狀繕本送達之翌日起至清償日止，按年息5%計算之利息，
    非屬正當，不應准許。從而原審所為上訴人敗訴之判決，並
    無不合。上訴論旨指摘原判決不當，求予廢棄改判，為無理
    由，應駁回其上訴。
六、本件事證已臻明確，兩造其餘之攻擊或防禦方法及所用之證
    據，經本院斟酌後，認為均不足以影響本判決之結果，爰不
    逐一論列，附此敘明。
七、據上論結，本件上訴為無理由，爰判決如主文。
中　　華　　民　　國　　110 　年　　9 　　月　　28　　日
                  民事第七庭    審判長法　官  王　銘
　　　　　　　　　　　      　　　　　法　官  唐敏寶
　　　　　　　　　　　      　　　　　法　官  高英賓
正本係照原本作成。
不得上訴。
                                      書記官  吳伊婷

中　　華　　民　　國　　110 　年　　9 　　月　　28　　日